ACORDAO-COMPLETO-2465465

ACÓRDÃO 8465/2021 ATA 18/2021 - PRIMEIRA CÂMARA

VISTOS, relatados e discutidos estes autos que tratam de atos iniciais de pensão civil emitidos pela Câmara dos Deputados no âmbito do Instituto de Previdência dos Congressistas - IPC em favor das Sras. Maria Zuleide Augusto de Rezende e Mercedes Falavinha Iensen,
ACORDAM os Ministros do Tribunal de Contas da União, reunidos em sessão da Primeira Câmara, diante das razões expostas pelo Relator, com fundamento no art. 71, inciso III, da Constituição Federal e nos arts. 1º, inciso V, 39, inciso II, e 45 da Lei 8.443/1992, em:
9.1. considerar legais os atos de pensão emitidos em favor das Sras. Maria Zuleide Augusto de Rezende (XXX.611.881-XX) e Mercedes Falavinha Iensen (XXX.878.269-XX) , determinando seus correspondentes registros;
9.2. dar ciência da presente deliberação ao órgão jurisdicionado.

Atos de pensão emitidos pela Câmara dos Deputados no âmbito do Instituto de Previdência dos Congressistas  IPC para fins de registro.

Primeira Câmara

Câmara dos Deputados.

3. Interessados/Responsáveis:
3.1. Interessados: Maria Zuleide Augusto de Rezende (XXX.611.881-XX); Mercedes Falavinha Iensen (XXX.878.269-XX).

13.1. Ministros presentes: Walton Alencar Rodrigues (Presidente), Benjamin Zymler (Relator), Vital do Rêgo e Jorge Oliveira.
13.2. Ministro-Substituto presente: Weder de Oliveira.

BENJAMIN ZYMLER

Adoto como relatório o parecer da unidade técnica, cujos termos são os seguintes:
"INTRODUÇÃO
1.	Trata-se de atos de concessão de Pensão de ex-detentores de cargo de Deputados Federais, submetidos, para fins de registro, à apreciação do Tribunal de Contas da União (TCU) , de acordo com o art. 71, inciso III, da Constituição Federal.
2.	Os atos foram cadastrados e disponibilizados ao TCU por intermédio do Sistema de Apreciação e Registro de Atos de Admissão e Concessões (Sisac) , na forma da Instrução Normativa - TCU 55/2007.
EXAME TÉCNICO
3.	As pensões foram concedidas devido à filiação obrigatória dos interessados ao Instituto de Previdência dos Congressistas - IPC. A Lei Nº 7.087/1982 dispõe que são segurados obrigatórios do lPC, independentemente de idade e de exame de saúde, os Congressistas e, quando em exercício, os suplentes de Deputado e Senador.
4.	Os procedimentos para exame, apreciação e registro de atos de pessoal encontram-se estabelecidos na Instrução Normativa - TCU 55/2007 e na Resolução - TCU 206/2007. Em seus arts. 4o, § 2o, e 3o, § 3o, respectivamente, essas normas dispõem que os atos de pessoal disponibilizados por meio do Sisac devem ser submetidos a crítica automatizada do próprio sistema, com base em parâmetros predefinidos.
5.	Relativamente aos atos de concessão de pensão civil, as rotinas de crítica das informações cadastradas no Sisac foram elaboradas e validadas levando-se em conta as peculiaridades desses atos. Os itens de verificação do sistema compreendem prazos e fundamentos legais, assim como eventuais ocorrências de acumulação. Trata-se de verificações mais abrangentes, minuciosas e precisas do que aquelas que podem ser realizadas por mãos humanas, proporcionando um nível de segurança ainda maior.
6.	As críticas também consideram os registros do Sistema Integrado de Administração de Recursos Humanos (Siape) . O Siape disponibiliza informações atualizadas sobre as parcelas que integram os benefícios, diferentemente, portanto, do Sisac, que informa as parcelas no momento do registro do ato. Essa confrontação com o Siape fornece uma visão atual e verdadeira da situação, o que permite descaracterizar irregularidades e inconsistências que, embora constantes do Sisac, já foram corrigidas.
7.	Ademais, foi verificado, em todos os formulários constantes neste processo, que as aposentadorias dos interessados já foram apreciadas por esta Corte de Contas.
CONCLUSÃO 
8.	A abrangência e a profundidade das verificações levadas a efeito fundamentam convicção de que os atos de pensão podem ser apreciados pela legalidade e ter os seus registros por este Tribunal.
PROPOSTA DE ENCAMINHAMENTO 
9.	Ante o exposto, com fundamento nos arts. 71, inciso III, da Constituição Federal, 1o, inciso V, e 39, inciso II, da Lei 8.443/1992 e 260, §§ 1o e 5º do Regimento Interno do Tribunal de Contas da União, propõe-se considerar legal e conceder o registro aos atos constantes do presente processo."
2.	O Ministério Público junto a esta Corte de Contas divergiu da proposta formulada pela unidade técnica em relação a um dos atos submetidos a julgamento, nos seguintes termos:
	"Versam os autos sobre processo consolidado com pensões deferidas a beneficiários vinculados ao extinto Instituto de Previdência dos Congressistas - IPC, a cargo da Câmara dos Deputados.
2.	A Secretaria de Fiscalização de Pessoal - Sefip - opina pela legalidade e registro dos atos (pareceres uniformes de peças n.ºs 5 e 6) .
3.	Em consulta aos sistemas federais, identificamos que a pensionista Maria Zuleide Augusto de Rezende, viúva de Murilo Ferreira de Rezende, falecido em 23/04/2019, acumula o benefício de pensão paga pela Câmara dos Deputados com pensão civil estatutária a cargo da Universidade Federal do Ceará - UFCE, onde o instituidor detinha o cargo efetivo de professor do magistério superior (elementos de peças n.ºs 3 e 7) .
4.	O Instituto de Previdência dos Congressistas foi instituído pela Lei n.º 4.284/1963, e alterado pela Lei n.º 7.087/1982, que manteve o IPC, com novas regras.
5.	Posteriormente, por meio da Lei n.º 9.506/1997 o IPC foi extinto e estabelecido o Plano de Seguridade Social dos Congressistas - PSSC. O artigo 11 da referida Lei n.º 9.506/1997 estipula que:
"Art. 11. Fica vedada, a partir da liquidação do IPC, a acumulação da aposentadoria pelo Plano previsto nesta Lei com a do regime de previdência social do servidor público, civil ou militar".
6.	A jurisprudência do Supremo Tribunal Federal é caudalosa no sentido de considerar que o ato de pensão é regido pela norma vigente à data do óbito do instituidor. Nesse sentido, colacionamos os seguintes precedentes (AgReg no RE 581.530, RE n.º 606.449-ED/SC, RE 577.827/RJ-AgR, ARE n.º 693.243/RJ-AgR, RE n.º 560.673/PE-AgR, RE n.º 515.674/RS-AgR-ED, RE n.º 428.866/PB-ED, AI n.º 732.564/PE-AgR, AI n.º 602.403/PI-AgR, entre outros) .
7.	Como o instituidor Murilo Ferreira de Rezende faleceu em 23/04/2019, já sob a égide da Lei n.º 9.506/1997, e dado que o benefício de pensão deferido pela Câmara dos Deputados à pensionista Maria Zuleide Augusto de Rezende é suportado com recursos da União e não mais com recursos próprios do extinto IPC, incide no caso concreto a vedação constante do artigo 11 da Lei n.º 9.506/1997.
8.	Por tal razão, entendemos irregular o ato de peça n.º 3, uma vez que é indevida a acumulação do benefício ora pago pela Câmara dos Deputados com a pensão civil também recebida pela pensionista Maria Zuleide Augusto de Rezende. Consideramos que seria cabível à interessada optar pelo benefício de maior valor.
9.	Ressaltamos que o formulário de peça n.º 3 deu entrada na Corte de Contas em 19/09/2019, há menos de cinco anos.
10.	Em relação ao ato de peça n.º 2, acompanhamos a proposta de legalidade e registro.
11.	Por todo o exposto, com as vênias de estilo por divergir parcialmente do encaminhamento oferecido pela Sefip às peças n.ºs 5 e 6, esta representante do Ministério Público de Contas propõe ao Tribunal:
	11.1 que considere ilegal e negue o registro ao ato de pensão de peça n.º 3, em favor da beneficiária Maria Zuleide Augusto de Rezende (CPF n.º XXX.611.881-XX) , devido à acumulação com pensão civil estatutária paga pela Universidade Federal do Ceará e deixada pelo mesmo instituidor, Murilo Ferreira de Rezende (CPF n.º XXX.223.493-XX) , no cargo de professor do magistério superior, situação essa expressamente vedada pelo artigo 11 da Lei n.º 9.506/1997, dispensado o ressarcimento das importâncias indevidamente recebidas de boa-fé pela pensionista, como disposto na Súmula TCU n.º 106;
	11.2. seja determinado à Câmara dos Deputados que, no prazo máximo de 15 (quinze) dias, e em relação à pensionista Maria Zuleide Augusto de Rezende:
		11.2.1. convoque a interessada para que opte entre o benefício pago pela Câmara dos Deputados ou a pensão civil estatutária percebida pela pensionista na UFCE, cancelando o pagamento em caso de omissão da beneficiária;
		11.2.2. em caso de escolha pela pensão a cargo da Câmara dos Deputados e comprovado o cancelamento do benefício estatutário pago pela Universidade Federal do Ceará, encaminhe novo formulário à Corte de Contas, por intermédio do sistema e-Pessoal;
		11.2.3. na hipótese de a opção recair sobre o benefício a cargo da UFCE, envie comprovação da exclusão de pagamento da folha da Câmara dos Deputados;
	11.3. a legalidade e registro da pensão instituída por Matheus Iensen (CPF n.º XXX.757.489-XX) em favor de Mercedes Falavinha Iensen (CPF n.º XXX.878.269-XX) - peça n.º 2."
	É o Relatório.

não há.

Procuradora-Geral Cristina Machado da Costa e Silva.

PENSÃO CIVIL. CÂMARA DOS DEPUTADOS. INSTITUTO DE PREVIDÊNCIA DOS CONGRESSISTAS - IPC. ÓBITO OCORRIDO APÓS A EXTINÇÃO DO IPC PELA LEI 9.506/1997. AUSÊNCIA DE ADESÃO DO INSTITUIDOR DA PENSÃO AO PSSC. INCIDÊNCIA DA LEI 7.087/1992, QUE DISCIPLINOU O IPC. PREVISÃO LEGAL PARA O ACÚMULO DE BENEFÍCIOS. LEGALIDADE DOS ATOS.

PENSÃO CIVIL (PCIV)

Secretaria de Fiscalização de Integridade de Atos e Pagamentos de Pessoal e de Benefícios Sociais (Sefip).

Em julgamento, atos de pensão emitidos pela Câmara dos Deputados no âmbito do Instituto de Previdência dos Congressistas - IPC em que figuram como instituidores os Srs. Matheus Iensen e Murilo Ferreira de Rezende, ambos ex-parlamentares federais, e como beneficiárias, respectivamente, as Sras. Mercedes Falavinha Iensen e Maria Zuleide Augusto de Rezende.
2.	A unidade técnica, analisando os elementos constantes dos autos, manifestou-se pela legalidade dos atos de pensão por morte ora submetidos a julgamento.
3.	O órgão ministerial divergiu da unidade técnica no tocante ao ato de pensão instituído em favor da Sra. Maria Zuleide Augusto de Rezende.
4.	Para o Parquet, em razão de o óbito do instituidor ter ocorrido em 23/4/2019, teria incidência, no caso concreto, a Lei 9.506/1997, que vedaria, no seu art. 11, a percepção da pensão por morte custeada com recursos da União com qualquer outro benefício regido pelo regime de previdência social do servidor público, civil ou militar.
5.	Desse modo, o ato seria irregular, "[...] uma vez que é indevida a acumulação do benefício ora pago pela Câmara dos Deputados com a pensão civil também recebida pela pensionista Maria Zuleide Augusto de Rezende. Consideramos que seria cabível à interessada optar pelo benefício de maior valor".
6.	Sem razão o órgão ministerial.
7.	Pelo que se extrai dos autos e dos sistemas informatizados colocados à disposição deste Tribunal, os instituidores das pensões, Srs. Matheus Iensen e Murilo Ferreira de Rezende, foram parlamentares federais e tiveram seus proventos de aposentadoria concedidos com base nas regras previstas na Lei 7.087/1982, que dispôs sobre o Instituto de Previdência dos Congressistas - IPC.
8.	Com o advento da Lei 9.506/1997 houve a extinção do IPC, tendo sido sucedido, em todos os direitos e obrigações, pela União, por intermédio da Câmara dos Deputados e do Senado Federal, os quais passaram a assumir, mediante recursos orçamentários próprios, a concessão e manutenção dos benefícios, na forma estabelecida nesta lei.
9.	Nada obstante isso, restou assegurada no art. 1º da referida lei a preservação dos direitos adquiridos em relação às pensões concedidas, bem como às pensões a conceder, no regime das Leis 4.284, de 20 de novembro de 1963, 4.937, de 18 de março de 1966, e 7.087, de 29 de dezembro de 1982, in verbis:
"Art. 1º Fica extinto o Instituto de Previdência dos Congressistas - IPC, criado pela Lei nº 4.284, de 20 de novembro de 1963, e regido pela Lei nº 7.087, de 29 de dezembro de 1982, sendo sucedido, em todos os direitos e obrigações, pela União, por intermédio da Câmara dos Deputados e do Senado Federal, os quais assumirão, mediante recursos orçamentários próprios, a concessão e manutenção dos benefícios, na forma estabelecida nesta Lei, preservados os direitos adquiridos em relação às pensões concedidas, atualizadas com base na legislação vigente à data da publicação desta Lei, bem como às pensões a conceder, no regime das Leis nº 4.284, de 20 de novembro de 1963, nº 4.937, de 18 de março de 1966, e nº 7.087, de 29 de dezembro de 1982."  (grifos acrescidos) .
10.	A partir da leitura do referido dispositivo legal, verifica-se que os pensionistas (aposentados) beneficiados pelo IPC e que não aderiram formalmente ao Plano de Seguridade Social dos Congressistas - PSSC, instituído pela Lei 9.506/1997, ficarão sujeitos ao regramento anterior em relação aos benefícios já concedidos e também em relação aos benefícios a conceder, no caso, a pensão por morte instituída em favor das interessadas ora em julgamento.
11.	Desse modo, torna-se forçoso reconhecer que os benefícios ora em julgamento estão sujeitos à disciplina prevista na Lei 7.087/1982 e não na Lei 9.506/1997, conforme aventado pelo órgão ministerial, estabelecendo, de outro lado, aquele diploma legal que "é permitida a acumulação da pensão do IPC com pensão e provento concedidos por outras instituições" (art. 40 da Lei 7.087/1982) .
12.	Entendo, assim, diversamente do sustentado pelo Parquet, não haver qualquer ilegalidade nos atos de pensão ora submetidos à apreciação deste Tribunal.
	Ante o exposto, acolhendo o parecer da unidade técnica, VOTO por que seja adotada a deliberação que ora submeto à apreciação deste Colegiado.
TCU, Sala das Sessões, em 1 de junho de 2021.
BENJAMIN ZYMLER 
Relator